臺灣高等法院民事判決
                                108年度重家上更一字第6號
上  訴  人  楊喻茹

訴訟代理人  陳佑宇  
被 上訴 人  楊墩安  
            簡玉盆  
            楊宗憲  
            楊墩智  
共      同
訴訟代理人  粘舜權律師
            陳展誌律師
被 上訴 人  楊玉秋  
上列當事人間請求所有權移轉登記等事件，上訴人對於中華民國
102年10月11日臺灣士林地方法院101年度重家訴字第39號第一審
判決提起上訴，並為部分訴之變更，經最高法院第1次發回更審
，本院於110年3月3日言詞辯論終結，判決如下：
    主  文
上訴、變更之訴及假執行之聲請均駁回。
第二審（含變更之訴部分）及發回前第三審訴訟費用由上訴人負
擔。
    理  由
壹、程序方面：
    被上訴人楊玉秋經合法通知未於言詞辯論期日到場，核無民
    事訴訟法第386條所列各款情形，爰依上訴人之聲請，由其
    一造辯論而為判決。
貳、實體方面：
一、上訴人主張：訴外人楊根勇於民國91年9月20日死亡，遺有
    如附表所示之遺產，其繼承人為配偶即訴外人楊秀英、子女
    即伊及被上訴人楊墩安、楊墩智、楊玉秋與訴外人楊墩謀共
    6人。楊根勇之公證遺囑（下稱系爭遺囑）表明伊不得繼承
    遺產，並指定將附表編號1、2所示土地由楊墩安繼承；編號
    3、4所示土地由楊墩謀繼承；編號5、6、7所示土地由楊墩
    智繼承；編號8所示土地由楊玉秋繼承；編號9至11所示存款
    及現金由楊秀英繼承，該等繼承人嗣於93年間以編號6、7土
    地抵繳遺產稅款，辦竣繼承登記。又楊墩謀於95年4月2日死
    亡，其繼承人為被上訴人簡玉盆、楊舒惠、楊宗憲及訴外人
    楊麗蒨，楊麗蒨復於102年7月5日死亡，編號3、4土地依序
    轉由楊宗憲、簡玉盆繼承，亦辦妥繼承登記，而楊玉秋於95
    年12月間出售編號8土地，所得價金以公告現值計算為新臺
    幣（下同）519萬2,000元。惟楊根勇於91年5月間患有阻塞
    性水腦症即失智症，且不能言語，系爭遺囑欠缺法定要式而
    無效，楊根勇遺產應由全體繼承人繼承，伊應繼分為1/6，
    於系爭遺囑未受分配遺產，應繼分及所有權受侵害，得請求
    塗銷依系爭遺囑所為繼承登記及分割遺產等情，爰依民法第
    1146條、第1164條、第767條第1項、第179條規定，以先位
    聲明求為命㈠楊墩安塗銷附表編號1、2土地之繼承登記，並
    應分割由上訴人按1/12及楊墩安按5/12比例分別共有；㈡楊
    宗憲、簡玉盆、楊墩智依序塗銷附表編號3、4、5土地之繼
    承登記，並應分割由上訴人按1/6及楊宗憲、簡玉盆、楊墩
    智按5/6比例分別共有；㈢楊玉秋給付86萬5,333元，及自起
    訴狀繕本送達翌日起算法定遲延利息之判決。縱認系爭遺囑
    非無效，伊與配偶即訴外人陳佑宇（原名陳善甫）未以楊根
    勇名義設立訴外人震勇有限公司（下稱震勇公司）對外詐騙
    財物，陷楊根勇受刑事訴追，無重大虐待或侮辱情事，自未
    喪失繼承權，仍有民法第1223條所定特留分等情，爰依民法
    第1164條、第1225條、第767條第1項規定，以備位聲明求為
    命㈠楊墩安塗銷附表編號1、2土地之繼承登記，並應分割由
    上訴人按1/24及楊墩安按11/24比例分別共有；㈡楊宗憲、簡
    玉盆、楊墩智依序塗銷附表編號3、4、5土地之繼承登記，
    並應分割由上訴人按1/12及楊宗憲、簡玉盆、楊墩智按11/1
    2比例分別共有；㈢楊玉秋給付43萬2,666元，及自起訴狀繕
    本送達翌日起算法定遲延利息之判決【上訴人就上開土地部
    分，於原審原先位聲明請求楊墩安、楊宗憲、簡玉盆、楊墩
    智（下稱楊墩安等4人）按應繼分比例移轉土地所有權登記
    ；備位聲明請求楊墩安等4人按特留分比例移轉土地所有權
    登記，迨於前訴訟程序變更聲明如上。上訴人另請求被上訴
    人於繼承楊秀英（100年11月29日死亡）遺產範圍內連帶給
    付150萬3,469元本息、75萬1,735元本息之先、備位之訴，
    不在本件審理範圍，於玆不贅】。
二、被上訴人抗辯如下：
　㈠楊墩安等4人以：系爭遺囑符合法定要件，自屬有效。上訴人
    夫婦擅用楊根勇名義虛設公司行號、詐取財物，致楊根勇涉
    入刑事官司並受羈押，於該刑案將爆發時避走他鄉，待追訴
    權時效經過後返國，棄楊根勇於不顧，對楊根勇有重大虐待
    情事，楊根勇已表示上訴人不得繼承之意思，上訴人已喪失
    繼承權等語，資為抗辯。並於本院聲明：上訴及變更之訴均
    駁回。　　
  ㈡被上訴人楊玉秋未於本院準備程序及言詞辯論期日到場，惟
    其前以：伊繼承之遺產尚不足特留分。上訴人與其配偶為避
    刑責逃往國外，未曾與父母連絡，楊根勇因此涉案而對上訴
    人夫妻引以為恥。伊不能容忍上訴人一再對楊根勇之侮辱等
    語置辯。
三、經查，楊根勇於91年9月20日死亡，遺有如附表所示之遺產
    ，其繼承人為配偶楊秀英、子女即上訴人及被上訴人楊墩安
    、楊墩智、楊玉秋與楊墩謀共6人。系爭遺囑表明上訴人不
    得繼承遺產，並指定將附表編號1、2所示土地由楊墩安繼承
    ；編號3、4所示土地由楊墩謀繼承；編號5、6、7所示土地
    由楊墩智繼承；編號8所示土地由楊玉秋繼承；編號9至11所
    示存款及現金由楊秀英繼承，該等繼承人嗣於93年間以編號
    6、7土地抵繳遺產稅款，辦竣繼承登記。楊墩謀於95年4月2
    日死亡，其繼承人為簡玉盆、楊舒惠、楊宗憲及楊麗蒨，楊
    麗蒨於102年7月5日死亡，編號3、4土地依序轉由楊宗憲、
    簡玉盆繼承，亦辦妥繼承登記等情，有繼承系統表、戶籍謄
    本、系爭遺囑、遺產稅核定通知書、臺北市土地登記第二類
    謄本、臺北市建成地政事務所異動索引在卷足稽（參原審卷
    ㈠第17至32、41至56頁；本院前審卷㈠第80頁），為兩造所不
    爭執（參本院前審卷㈡第171頁正反面），堪認真實。
四、上訴人先位主張系爭遺囑無效，楊根勇遺產應由全體繼承人
    繼承，伊得請求塗銷依系爭遺囑所為繼承登記及分割遺產。
    縱認系爭遺囑非無效，備位主張伊與陳佑宇對楊根勇並無重
    大虐待或侮辱情事，並未喪失繼承權，仍有民法第1223條所
    定特留分云云，惟為被上訴人所否認，玆論述如下：
壹、先位之訴部分  　
　　㈠按公證遺囑，應指定二人以上之見證人，在公證人前口述
      遺囑意旨，由公證人筆記、宣讀、講解，經遺囑人認可後
      ，記明年、月、日，由公證人、見證人及遺囑人同行簽名
      ，遺囑人不能簽名者，由公證人將其事由記明，使按指印
      代之，民法第1191條第1項定有明文。公證遺囑，應指定
      二人以上之見證人，乃在確保公證人製作之公證遺囑內容
      ，係出於遺囑人之真意，本其口述意旨而作成，蓋遺囑生
      效時（遺囑人死亡），已無法向遺囑人本人求證，須賴見
      證人為證明。準此，公證遺囑關於二人以上見證人之指定
      ，應由立遺囑人為之，並自遺囑人口述遺囑時起，至全部
      遺囑完成時，均在場見證。又所謂由遺囑人在公證人前口
      述遺囑意旨，乃遺囑人將決定之遺囑內容向公證人口述，
      使公證人了解意旨以達作成公證遺囑之目的，是公證遺囑
      不得省略口述階段，逕以書面代替口述。
　　㈡系爭遺囑（見原審卷㈠第26頁至第32頁）記載立遺囑人楊根
      勇，依民法第1191條第1項規定指定潘振聲、陳瑞昌為見
      證人，在臺灣士林地方法院（下稱士林地院）所屬民間公
      證人沈逸嵐前口述遺囑意旨，由沈逸嵐筆記、宣讀、講解
      ，經楊根勇認可後，由沈逸嵐與潘振聲、陳瑞昌同行簽名
      ，沈逸嵐乃依民法第1191條第1項、公證法第2條第1項規
      定予以公證。　　　
　　㈢證人即見證人潘振聲證稱：我原是臺北市聖山里里長，認識楊根勇、楊秀英他們二人。他們夫婦感情相當好，楊秀英在我們社區很活躍，楊根勇很多事都是由楊秀英出面。當天是楊秀英打電話給我，要我去忠誠路沈逸嵐公證人那裡做遺囑的見證人。當天楊根勇意識蠻清醒的，講話比較慢，並提出一份財產清單，向沈逸嵐說他這些財產要如何分，沈逸嵐一一寫好之後，逐項向楊根勇請示確認後。我看到沈逸嵐是根據楊根勇陳述的內容所寫，並唸給楊根勇聽，楊根勇確認後才簽名。當天楊根勇有拿出一個判決書給沈逸嵐，說他大女兒當初因為虛設行號，害他被關20幾天，又害他賠錢，他很生氣，說這個女兒不孝，20幾年都沒有來看他，認為她不孝，因此不要分給她遺產等語（見原審卷㈡第242頁至245頁）；證人即公證人沈逸嵐證稱：系爭遺囑公證當天楊根勇、楊秀英夫婦、陳瑞昌、潘振聲及楊墩智一起來。陳瑞昌是代書，潘振聲具有博士學位，知道是要來見證遺囑。潘振聲與陳瑞昌在公證遺囑時始終在場，直到最後才跟大家一起離開，我是公證人知道見證人須始終都在現場。楊根勇可以講話，且腦子很清楚，但因為年紀大，所以講話很慢。當天先由楊根勇口述，他講的很明確，且有提出草稿，就是遺囑要點，還有判決書、財產資料，包括地籍謄本、定期存款單等財產資料清單，潘振聲於原審所證稱的「財產清單」我認為就是遺囑要點及財產資料。當楊根勇說要剔除上訴人的繼承權時，我提出反對，但楊根勇說上訴人不孝，且拿出判決書，經我確認後，才按楊根勇之口述內容來書寫公證遺囑。楊根勇是自行口述遺囑內容，由我整理親自書寫，寫完後我再依照所書寫之遺囑內容親自朗讀給楊根勇聽，楊根勇確認後，才在遺囑上簽名。遺囑上楊根勇、陳瑞昌及潘振聲的簽名，都是他們本人親簽等語（見本院卷㈠第250頁至252頁）；2人證述系爭遺囑製作過程相符，堪認楊根勇口述遺囑時起至全部遺囑完成時，陳瑞昌、潘振聲均在場見證。潘振聲雖由楊秀英通知到場見證，惟楊根勇與潘振聲熟識，非不得委託配偶楊秀英代為通知，衡情楊根勇就陳瑞昌、潘振聲到場見證過程未有何反對之意思表示，堪認陳瑞昌、潘振聲均為楊根勇所指定之見證人。而楊根勇於遺囑公證過程雖備有草稿、財產資料清單，然沈逸嵐係依楊根勇口述意旨、筆記系爭遺囑及宣讀內容，經楊根勇認可簽名，系爭遺囑符合公證遺囑之要件，應屬有效。
　　㈣上訴人主張：沈逸嵐事務所助理即沈逸嵐配偶林微薫曾告
      訴伊楊根勇、楊秀英（另案事實詳參本院卷㈡第369頁至第
      376頁之本院105年度家上字第349號判決、最高法院109年
      度台上字第1531號裁定）兩份公證遺囑內之文字均非沈逸
      嵐親自書寫。且一般人憑肉眼即可看出系爭遺囑與沈逸嵐
      91年5月20日登錄設立事務所申請書之筆跡不同，故系爭
      遺囑並非沈逸嵐筆記云云，並提出該申請書為憑（本院卷
      ㈠第93頁），惟證人沈逸嵐證稱：上開申請書上只有簽名
      是我簽的，其他並非我所寫的等語（見本院卷㈠第253頁）
      ，而登錄申請書並未要求應由申請人親自填載，且表格文
      書內容由他人代為填載，再由本人簽名，亦為社會上普遍
      存在之現象，沈逸嵐證稱申請書僅簽名部分係其本人所為
      ，與常情無違，應堪採信。上訴人據此主張系爭遺囑非沈
      逸嵐筆記云云，自無足採。況本院依上訴人聲請（業經被
      上訴人同意）將系爭遺囑影本及沈逸嵐於本院當庭書寫「
      三、次子楊墩謀繼承本人左列不動產：1.台北市○○區○○段
      ○○段000地號土地，面積167平方公尺，權利範圍全部。2.
       台北市○○區○○段○○段000地號土地，面積54平方公尺，權
      利範圍全部」等文件送內政部警政署刑事警察局鑑定（見
      本院卷㈠第254、261頁），經該局函覆「經檢視送鑑資料
      及事項，因需送鑑公證遺囑意旨之正本原件及比對對象本
      人平日於待鑑文件相近期間、以相同書寫方式所寫類同字
      跡原本多件，故依現有資料無法認定」（見本院卷㈠第461
      頁）。從而，上訴人主張系爭遺囑非沈逸嵐筆記云云，即
      嫌無據。至上訴人聲請將上開申請書影本內文（不包括沈
      逸嵐簽名）與系爭遺囑影本送鑑（見本院卷㈠第473頁），
      惟該申請書內文非由沈逸嵐親自填載，既如前述，則上訴
      人聲請將上開文書影本送鑑定，不應准許。
　　㈤上訴人又主張：系爭遺囑楊根勇之簽名並非真正云云，並
      提出67年7月26日震勇公司設立登記申請書、贈與稅案件
      申報委任書為憑（見原審卷㈠第117頁、原審卷㈡第225頁）
      ，並聲請將系爭遺囑影本與67年7月26日震勇有限公司設
      立登記申請書、贈與稅案件申報委任書上「楊根勇」之簽
      名筆跡為鑑定（見本院卷㈠第89頁），惟被上訴人否認上
      開文件內「楊根勇」簽名之真正（見本院卷㈠第209頁），
      且財政部臺北國稅局、臺北市商業處函覆本院關於贈與稅
      案件申報委任書、公司設立登記申請書並未規定應由申請
      人本人親自簽名（見本院卷㈡第273頁、291頁之覆函），
      而上訴人亦未能證明震勇公司設立登記申請書、贈與稅案
      件申報委任書上「楊根勇」之簽名為真正，則其聲請將上
      開文書影本送鑑定，不應准許。又本院雖依上訴人聲請向
      陽信商業銀行股份有限公司蘭雅分行調得蓋有「楊根勇」
      印鑑章之陽明山信用合作社活期存款活期儲蓄存款開戶申
      請書（見本院卷㈡第219頁），該開戶申請書「戶名」欄位
      雖填有「楊根勇」等字，惟該申請書並未記載「戶名」欄
      位應由本人親自簽名，且陽信商業銀行股份有限公司復未
      能提出其前身即陽明山信用合作社開戶作業規則以供本院
      審酌（見本院卷㈡第331頁），而被上訴人既否認上開文書
      「戶名」欄位「楊根勇」簽名之真正（見本院卷㈡第318頁
      ），上訴人復未能證明開戶申請書上之簽名為楊根勇所親
      簽，則上訴人聲請將上開文件送請筆跡鑑定，不應准許。
      從而，上訴人以上開文書「楊根勇」簽名與系爭遺囑上「
      楊根勇」簽名筆跡不同，逕謂系爭遺囑未經楊根勇簽名云
      云，即乏所據。
　　㈥上訴人又主張：楊根勇於91年間患有空隙性中風、阻塞性
      水腦症即失智症，不能言語而無口述遺囑之能力，無可能
      表示伊喪失繼承權，且在失智狀態下所為伊喪失繼承權之
      表示亦屬無效等語，固提出楊根勇之臺北市立聯合醫院陽
      明院區（下稱聯合醫院）出院病歷摘要、護理紀錄、放射
      線診斷科檢查報告單等可憑（參原審卷㈠第33至39頁），
      本院依上訴人聲請向聯合醫院查詢楊根勇於91年8月間是
      否無法言語乙事，經該院函覆楊根勇之病歷業已銷毀，故
      未能提供相關資料以供本院審酌，有該院108年12月10日
      北市醫陽字第10838643800號覆函在卷足憑（見本院卷㈠第
      369頁）。而審視上開證物僅記載楊根勇於91年5月21日由
      家屬推輪椅住院（同年月24日出院），由家屬代訴症狀（
      同年4月9日跌倒，腳感覺愈來愈沒力）；同年8月5日經聯
      合醫院檢查結果，發現有腦萎縮可能患有阻塞性水腦症，
      兩側腦室白質有眾多空隙性中風等症狀；同年9月10日住
      院（同年月17日出院），由家屬代訴症狀（雙腳無力、無
      法走路、記憶變差、不講話），並無楊根勇罹患失智症及
      不能言語之診斷記載，尚無從認定楊根勇於91年8月間確
      已不能言語或欠缺識別及意識能力。況審酌上開楊根勇91
      年5月21日、22日護理記錄（見原審卷㈠第35頁）分別記載
      「精神尚可」、「精神可」；同年月24日護理記錄（見原
      審卷㈠第36頁）另記載「…Dr予以解釋病情，
　　  family及p't（即「patient」）拒行op（即「operation
　　　，手術），須辦理自動出院，告知注意事項，p't及
　　　family能接受」，可知醫師斯時向楊根勇及家人解釋病情
      ，因楊根勇及其家屬拒絕手術，乃向其等說明告知注意事
      項，其等表示均能接受。足徵楊根勇有為意思表示及受意
      思表示之能力。至上訴人提出之相關醫學文獻及報導（見
      原審卷㈠第153頁至第176頁），亦記載水腦症為腦室內或
      蜘蛛膜下腔的腦脊液增加，成人患者之特別症狀包括痴呆
      症、步履不穩及尿失禁等，常因此被誤診為失智症、阿茲
      海默症，可透過手術及藥物控制改善症狀而有機會恢復等
      內容。從而，上開證物不足以證明沈逸嵐、潘振聲證詞不
      足採信，更不足以證明楊根勇於91年8月6日時無法言語，
      或喪失自由決定意思之程度。上訴人主張楊根勇於91年5
      月間失智、不能言語，系爭遺囑欠缺法定要式而無效云云
      ，洵無足採。
　　㈦從而，系爭遺囑有效。上訴人先位以系爭遺囑無效為由，
      主張楊根勇遺產應由全體繼承人繼承，並請求塗銷依系爭
      遺囑所為繼承登記及分割遺產，為無理由。　
貳、備位之訴部分　
　　㈠按對於被繼承人有重大之虐待或侮辱情事，經被繼承人表
      示其不得繼承者，喪失其繼承權，民法第1145條第1項第5
      款定有明文。次按民法第1145條第1項第5款所謂對於被繼
      承人有重大虐待之情事，係指以身體或精神上痛苦加諸於
      被繼承人而言，是否為重大之虐待，須依客觀的社會觀念
      衡量之，即應就當事人之教育程度、社會地位、社會倫理
      觀念及其他一切情事予以決定，不得僅憑被繼承人之主觀
      認定，咨意剝奪繼承人之地位。
    ㈡系爭遺囑第5點記載：「長女楊玉霞（按即上訴人），前曾擅自以本人名義開設公司虛設行號，致使本人捲入刑事訴訟官司，精神上受到莫大痛苦，本人特此表示，其不得繼承本人遺產」（見原審卷㈠第31頁）。證人沈逸嵐證稱：當天楊根勇說要剔除上訴人的繼承權，楊根勇說上訴人不孝，且拿出判決書等語，潘振聲證稱：當天楊根勇有拿出一個判決書給沈逸嵐，說上訴人當初因為虛設行號，害他被關20幾天，又害他賠錢，他很生氣，20幾年都沒有來看他，認為她不孝，因此不要分給她遺產等語，已如前述，堪認楊根勇以上開事由，表示上訴人不得繼承楊根勇遺產。　
　　㈢查，楊根勇於67年11月間因涉嫌以震勇公司負責人名義向
      訴外人美商聯合國際股份有限公司（下稱聯合國際公司）
      詐騙美金4萬元，而遭檢察官羈押及起訴，嗣經法院審理
      後，認定楊根勇持用之身分證與震勇公司於67年8月23日
      申請設立登記及向臺灣省合作金庫松山支庫（下稱合庫松
      山支庫）申請開立活期存款帳戶時所附之楊根勇身分證影
      本不同，而該楊根勇身分證影本係上訴人之夫陳佑宇（原
      名陳善甫）為楊根勇代辦出國時所影印留存。且合庫松山
      支庫開戶印鑑卡記載之楊根勇住址並非楊根勇住址。震勇
      公司辦公處所係由上訴人及其夫陳佑宇所承租。震勇公司
      之業務由陳佑宇經營，陳佑宇曾以「陳震勇」之化名向報
      關行報關。公司營運期間楊根勇未曾前往處理業務，判決
      楊根勇無罪確定。檢察官雖於68年6月7日對上訴人夫婦提
      起公訴，惟上訴人夫婦已於同年4月3日離境。法院通緝上
      訴人夫婦未獲。上訴人夫婦嗣於85年6月30日返國，經法
      院嗣以追訴權時效屆滿而判決免訴確定等情，有臺灣臺北
      地方法68年度易字第2277號刑事判決書、臺灣臺北地方法
      院69年4月25日北院菁刑民字第7108號函、臺灣臺北地方
      法院檢察處檢察官68年度偵字第8044號起訴書、押票、臺
      灣臺北地方法院102年5月15日北院木刑守值80易緝字第37
      1號函、經濟部核定農礦工商事業申請派員出國許可證（
      下稱系爭許可證）、名片（其上記載「震勇公司陳震勇」
      ）在卷足考（見原審卷㈠第80頁至第84頁、第134頁至第13
      6頁、原審卷㈡第228頁、本院前審卷㈠第105頁、第141頁）
      ，堪認楊根勇於65年7、8月間委託陳佑宇曾代辦理出國手
      續（即系爭許可證），上訴人夫婦將楊根勇留存之身分證
      影本辦理震勇公司設立登記及合庫松山支庫帳戶開戶之申
      請，震勇公司負責人雖登記為楊根勇，然楊根勇未曾處理
      公司業務，而係由上訴人夫婦共同經營公司營運。
　　㈣細繹臺灣臺北地方法院檢察處檢察官68年度偵字第8044號
      起訴書犯罪事實欄內容，聯合國際公司於67年11月27日開
      出4萬美元之信用狀，上訴人夫婦詐欺得手後遂即逃逸，
      公司亦遷移不知所去（見原審卷㈠第84頁）。楊根勇於68
      年3月16日遂在報紙刊登聲明其身分證遭陳佑宇盜用虛設
      震勇公司，並澄清與詐騙案無關。然上訴人夫婦旋於68年
      4月3日離境。楊根勇自同年5月10日起遭檢察官羈押禁見
　　　21日（見原審卷㈠第136頁之押票）。媒體於同年5月26日
      、同年7月4日分別以上訴人夫婦向外商詐財，警方擴大調
      查、警方通緝上訴人夫婦為標題，大幅報導上訴人詐騙事
      實（見原審卷㈠第85頁、第87頁之剪報）。上訴人夫婦出
      境後曾於70年4月19日、同年5月12日寄信予楊根勇夫婦，
      惟並未表明處所（見原審卷㈡第300頁至第304頁之2件信函
      ）。上訴人夫婦於85年6月30日返國後，即因追訴權時效
      屆滿而判決免訴。堪認上訴人夫婦係以楊根勇名義設立震
      勇公司對外詐騙，並於詐得款項後潛逃出境，躲避刑事訴
      追，迄至追訴權時效屆滿始返回國內。上訴人舉入出國日
      期證明書、存證信函（見原審卷㈠第112頁至第113頁、第1
      24頁至第126頁）主張：伊不知遭檢察官起訴、法院通緝
      ，伊迄至返國憑據查問楊根勇遭嫁禍陷害，始知遭刑事訴
      追云云，顯無可採。
　　㈤上訴人雖主張：依戶籍謄本資料可知楊根勇受過高等教育
      ，並擔任訴外人仁強公司外銷部業務課長。楊根勇因仁強
      公司擴展國外業務需要，而於65年8月2日委由訴外人宇宙
      旅運公司向經濟部申請辦理赴歐美等國洽商。然楊根勇於
      65年間未出國，迄至68年2月始首度出國前往香港觀光旅
      遊。陳佑宇並未代辦楊根勇出國手續云云（見本院卷㈠第2
      29頁），固提出人民出國觀光出入境申請書及戶籍謄本為
      證（見原審卷㈠第184頁、本院前審卷㈠第116頁），惟系爭
      許可證（見本院前審卷㈠第105頁）並未記載楊根勇委託宇
      宙旅運公司代辦，且系爭許可證辦理時間為65年8月2日，
      核與上開人民出國觀光出入境申請書申請時間（68年1月
      間）不同，顯非同一事件。至楊根勇是否有委託陳佑宇代
      辦出國手續，與楊根勇是否憑以出國，究屬兩事。上訴人
      據此主張陳佑宇未曾替楊根勇代辦出國手續云云，委無足
      取。
　　㈥上訴人又主張：震勇公司係楊根勇親自申請，並登記為震
      勇公司負責人。楊根勇於68年3月間在震勇公司營業所接
      獲國貿局寄予該公司之公函。震勇公司於74年6月8日結束
      營業，伊與陳佑宇於68年4月3日已移民出國，顯不可能經
      營震勇公司，可知震勇公司係由楊根勇設立及經營云云，
      固提出震勇公司設立登記申請書、登記事項卡、楊根勇戶
      籍登記簿、國貿局68年3月3日貿（68）五發字第4609號函
      、68年3月22日貿（68）五發字第6154號函（見原審卷㈠第
      117頁、第108頁、第106頁、本院前審卷㈠第107、108頁）
      為憑，惟上訴人未能證明震勇公司設立登記申請書上簽名
      確由楊根勇所為，已如前述。而楊根勇戶籍登記之職業欄
      固於68年1月9日變更登記為震勇公司負責人，然被上訴人
      否認係由楊根勇所為，且該項職業變更登記嗣於69年3月1
      9日撤銷，此有楊根勇戶籍登記簿在卷可稽（見原審卷㈠第
      108頁），該項職業變更登記既經撤銷而非另為變更之登
      記，足窺上開變更登記應非楊根勇所申辦，尚不足憑認震
      勇公司之設立係由楊根勇所為。上開國貿局先後對震勇公
      司之發文，係合併同時向楊根勇於臺北市○○區○○○街000巷
      0弄0號之住處，收件人為楊根勇，並註明「轉震勇公司」
      ，此有被上訴人提出國貿局公文封在卷可據（見本院前審
      卷㈠第142頁），核與被上訴人主張該等公函係因無法寄達
      震勇公司，乃投遞至楊根勇戶籍住址並註記轉交震勇公司
      等語合致，堪認楊根勇並非在震勇公司營業所接獲上開公
      函。而震勇公司係經主管機關辦理第二次全國公司總校正
      案時，於74年6月8日以建一字第35295號公告撤銷其公司
      登記，有震勇公司登記事項卡在卷可參（見原審卷㈠第106
      頁），尚非因結束營業而由該公司為解散等登記。上訴人
      據此主張震勇公司營業至74年6月8日始結束乙節，尚難遽
      信。是上開證物不足以證明震勇公司為楊根勇本人所設立
      登記，或楊根勇確有實際處理震勇公司業務。
　　㈦上訴人舉65年12月29日聯合報影本（見原審卷㈠第88頁）主
      張：楊根勇前於65年至68年間借用陳佑宇租用之臺北○○00
      00○○○對外聯繫云云。惟被上訴人否認上開售屋分類廣告
      係楊根勇所刊登，主張係由上訴人刊登等語（見本院前審
      卷㈡第170頁背面），經觀之上開分類廣告內容僅為「天母
      二層樓別墅數棟近即完工全部或分棟售皆可掮客免有意函
      臺北信箱3855」，而無出售人或其他可資辨識刊登廣告之
      人等內容，上訴人主張係由楊根勇刊登云云，亦無足採。
      上訴人據此主張震勇公司係由楊根勇經營云云，自乏所據
      。
　　㈧上訴人另主張：楊根勇夫婦於刑案利用陳秋瑾、吳明珠及
      簡錦旋在刑事案件出庭作偽證，陷害上訴人夫婦。陳秋瑾
      、吳明珠係公司負責人，其二人證稱為陳佑宇僱用之員工
      ，顯非事實是上開證人為不實證詞，致刑事判決為不利伊
      之認定。又簡錦璇並未提出租約證明伊與陳佑宇承租房屋
      其於刑案中自稱為房東云云，顯非事實。並提出仁善有限
      公司（下稱仁善公司）、仁賀有限公司（下稱仁賀公司）
      公司登記事項卡為憑（見原審卷㈠第110頁至第111頁）。
      惟上開公司登記事項卡僅足證明陳秋瑾、吳明珠登記為仁
      善公司、仁賀公司負責人，尚不足證明確為實際從事經營
      之實際負責人。且依上開公司登記事項卡記載，仁善公司
      之所在地為臺北市○○○路000巷0號1樓，與陳佑宇經營之仁
      強公司、美仲有限公司所在地相同。上訴人夫婦及子女亦
      曾設籍該址，亦有被上訴人提出記載陳佑宇為仁強公司、
      美仲有限公司負責人之名片及戶籍謄本存卷可據（見本院
      前審卷㈠第138至140頁），而仁賀公司營業地址與震勇公
      司同為上訴人夫婦所承租臺北市○○○路0段000巷0○0號。可
      見陳秋瑾、吳明珠與上訴人夫婦具相當程度之密切關係，
      其等縱登記為仁善公司、仁賀公司之負責人，尚難遽認即
      為實際經營該2公司之真正負責人，上訴人據此主張該2人
      非其職員云云，尚無可取。至租賃契約為諾成契約，非以
      訂立書面契約為其成立要件，是縱簡錦旋未提出租約，亦
      不得否認其證詞並非真正。　　　
　　㈨上訴人再主張：伊遭檢察官提起公訴後已獲免訴判決確定
      ，足證上訴人夫婦未陷害楊根勇夫婦云云，惟該案因追訴
      權時效屆滿而判決免訴。刑事法院係依法定程序所為形式
      判決，並未為實體之審理。上訴人主張上開免訴判決可資
      證明上訴人夫婦未曾陷害楊根勇云云，容有誤解。
　　㈩從而，上訴人夫婦以楊根勇名義設立震勇公司對外詐騙，
      於詐得款項後潛逃出境，躲避刑事訴追，致楊根勇無端遭
      檢察官羈押及偵辦，並經報紙大幅報導。又上訴人夫婦於
      68年4月3日出境後僅於70年4月19日、5月12日寄信予楊根
      勇夫婦，惟信中並無隻字片語關懷楊根勇夫婦，僅一再要
      求楊根勇夫婦要回報其多年前協助解決與建商合建糾紛之
      恩惠，並表示如未獲回報將有所行動等語（見原審卷㈡第3
      00頁至第304頁），被上訴人主張上訴人回國後未曾探視
      楊根勇夫婦乙節，亦為上訴人所不爭執（見原審卷㈡第265
      頁至第266頁）。堪認上訴人上開行為足致造成楊根勇精
      神上之痛苦，依客觀的社會通念，已屬重大之虐待，且楊
      根勇於立系爭遺囑時亦具體表明，上訴人喪失繼承權，不
      得繼承其遺產，已符合民法第1145條第1項第5款規定，則
      上訴人對系爭遺產無特留分及所有權可言，其備位主張及
      請求，均屬無據。
五、綜上所述，上訴人先位依民法第1146條、第1164條、第767
    條第1項、第179條規定，以先位聲明求為命㈠楊墩安塗銷附
    表編號1、2土地之繼承登記，並應分割由上訴人按1/12及楊
    墩安按5/12比例分別共有；㈡楊宗憲、簡玉盆、楊墩智依序
    塗銷附表編號3、4、5土地之繼承登記，並應分割由上訴人
    按1/6及楊宗憲、簡玉盆、楊墩智按5/6比例分別共有；㈢楊
    玉秋給付86萬5,333元，及自起訴狀繕本送達翌日起算法定
    遲延利息；備位依民法第1164條、第1225條、第767條第1項
    規定，以備位聲明求為命㈠楊墩安塗銷附表編號1、2土地之
    繼承登記，並應分割由上訴人按1/24及楊墩安按11/24比例
    分別共有；㈡楊宗憲、簡玉盆、楊墩智依序塗銷附表編號3、
    4、5土地之繼承登記，並應分割由上訴人按1/12及楊宗憲、
    簡玉盆、楊墩智按11/12比例分別共有；㈢楊玉秋給付
　　43萬2,666元，及自起訴狀繕本送達翌日起算法定遲延利息
    之判決，均為無理由，應予駁回。原審就上開起訴請求部分
    ，為上訴人敗訴之判決，並駁回假執行之聲請，尚無違誤，
    上訴意旨就此部分指摘原判決不當，求予廢棄，為無理由，
    應為駁回其上訴。又上訴人先位之訴變更依民法第1146條、
    第767條第1項、第179條、第1164條規定，及備位之訴變更
    依民法第1225條、第767條第1項、第1164條規定，請求塗銷
    上開繼承登記與分割遺產部分，亦均無理由，應併其假執行
    之聲請予以駁回。
六、本件事證已臻明確，兩造其餘之攻擊或防禦方法及所用之證
    據，經本院斟酌後，認為均不足以影響本判決之結果，爰不
    逐一論列，附此敘明。　　
七、據上論結，上訴人之上訴、變更之訴均為無理由，判決如主
    文。
中　　華　　民　　國　　110 　年　　3 　　月　　24　　日
                  家事法庭
                      審判長法  官  賴劍毅
                            法  官  楊雅清
                            法  官  陳君鳳
正本係照原本作成。
如不服本判決，應於收受送達後20日內向本院提出上訴書狀，其
未表明上訴理由者，應於提出上訴後20日內向本院補提理由書狀
（均須按他造當事人之人數附繕本）上訴時應提出委任律師或具
有律師資格之人之委任狀；委任有律師資格者，另應附具律師資
格證書及釋明委任人與受任人有民事訴訟法第466 條之1第1項但
書或第2項所定關係之釋明文書影本。
中　　華　　民　　國　　110 　年　　3 　　月　　30　　日

  　　　　　　　　　　　　　書記官  林桂玉